【裁判字號】    98,訴,2181
【裁判日期】    990226
【裁判案由】    塗銷所有權移轉登記   等
【裁判全文】
臺灣高雄地方法院民事判決              98年度訴字第2181號
原      告  安泰商業銀行股份有限公司
法定代理人  甲○○
訴訟代理人  乙○○
            辛○○
            庚○○
被      告  丁○○
            己○○○
上列當事人間塗銷所有權移轉登記等事件，本院於民國99年2 月
10日言詞辯論終結，判決如下：
    主  文
被告丁○○、己○○○間就坐落高雄市○○區○○段一八七地號
土地，及坐落其上門牌號碼高雄市苓雅區○○○路一三三號之房
屋，於民國九十五年三月二十七日以贈與為登記原因所為應有部
分五分之一之所有權移轉登記行為，其贈與之債權行為及移轉登
記之物權行為，均應予撤銷。
被告己○○○應將坐落高雄市○○區○○段一八七地號土地，及
坐落其上門牌號碼高雄市苓雅區○○○路一三三號之房屋，經高
雄市政府地政處新興地政事務所於民國九十五年四月十四日，以
新地苓字第二四九五號收件，被告丁○○、己○○○以贈與為原
因所為應有部分五分之一之所有權移轉登記，應予塗銷。
訴訟費用由被告負擔。
    事實及理由
一、原告主張：被告丁○○於民國93年7 月19日向原告借款新臺
    幣（下同）1,120,000 元，惟自97年5 月10日起即未依約繳
    款，尚積欠本金766,781 元及利息未清償。被告丁○○為規
    避執行，竟於95年3 月間將其所有坐落於高雄市○○區○○
    段187 地號土地及其上門牌號碼高雄市苓雅區○○○路133
    號之建物（以下合稱系爭房地）之應有部分1/5 贈與被告己○○○，所為無償行為有害於原告之債權，應予撤銷。為此
    ，爰依民法第244 條第1 項、第4 項規定提起本件訴訟等語
    ，並聲明：(一)被告丁○○、己○○○間就坐落高雄市○○區
    ○○段187 地號土地，及坐落其上門牌號碼高雄市苓雅區○○○路133 號之房屋，於95年3 月27日以贈與為登記原因所
    為應有部分1/5 之所有權移轉登記行為，其贈與之債權行為
    及移轉登記之物權行為，均應予撤銷。(二)被告己○○○應將
    坐落高雄市○○區○○段187 地號土地，及坐落其上門牌號
    碼高雄市苓雅區○○○路133 號之房屋，經高雄市政府地政
    處新興地政事務所於95年4 月14日，以新地字第2495號收件
    ，被告丁○○、己○○○以贈與為原因所為應有部分1/5 之
    所有權移轉登記，應予塗銷。
二、被告則以：系爭房地所有人自始即為被告己○○○所有，因
    黃大廣於82年1 月29日死亡，依當時夫妻財產制之法律規定
    ，被告己○○○名下之財產仍需課徵遺產稅，基於節稅考量
    ，乃於82年9 月27日以夫妻聯合財產更名為原因，將系爭房
    地更名為黃大廣所有，再於同日辦理繼承登記，由繼承人即
    黃大廣之配偶己○○○，及黃大廣之4 名子女戊○○、丁○○、丙○○及黃金星共同繼承，應有部分各為1/5 ，丙○○
    復於95年1 月17日將系爭房地應有部分1/5 贈與其妻林沁薇
    ，嗣丙○○與林沁薇離婚，為避免影響己○○○之權利，兄
    弟間乃協議將戊○○、丁○○、林沁薇及黃金星系爭房地之
    應有部分，移轉予被告己○○○名下，故於95年4 月17日將
    系爭房地登記予被告己○○○，回復為被告己○○○所有，
    並非規避原告之強制執行等語，資為抗辯。並聲明原告之訴
    駁回。
三、兩造不爭執之事項：
  (一)被告丁○○於93年7 月19日向原告借款1,120,000 元，惟自
    97年5 月10日起即未依約繳款，尚積欠本金766,781 元及利
    息未償。
  (二)丁○○於95年3 月27日將系爭房地應有部分1/5 贈與予被告
    己○○○所有，並於同年4 月17日完成所有權移轉登記。
四、本件之爭點：
  (一)系爭房地是否自始即為被告己○○○所有？
  (二)被告間就系爭房地所為之贈與及移轉登記行為，是否有害及
    原告之債權？原告依民法第244 條第1 項、第4 項規定訴請
    撤銷及回復所有權，是否有據？
五、得心證之理由：
  (一)按債務人所為之無償行為，有害及債權者，債權人得聲請法
    院撤銷之；債權人依第1 項或第2 項之規定聲請法院撤銷時
    ，得並聲請命受益人或轉得人回復原狀，民法第244 條第1
    項、第4 項前段分別定有明文。又債權人依民法第244 條規
    定，撤銷債務人所為之有償或無償行為者，祇須具備下列之
    要件：1.債務人所為之法律行為2.法律行為有害於債權人3.
    法律行為係以財產權為目的4.如為有償之法律行為，債務人
    於行為時，明知其行為有害於債權人，受益人於受益時，亦
    明知其事情。至於債務人之法律行為除有特別規定外，無論
    為債權行為抑為物權行為，均非所問，最高法院42年台上字
    第323 號判例可資參照。而所謂害及債權，乃指債務人之行
    為，致積極的減少財產，或消極的增加債務，因而使債權不
    能獲得清償之情形（最高法院81年度台上字第207 號判決要
    旨參照）。再債權人得依民法第244 條規定行使撤銷權，以
    其債權於債務人為詐害行為時，業已存在者為限，其債權尚
    未發生，自不許其時尚非債權人之人，於嗣後取得債權時，
    溯及的行使撤銷權，最高法院62年台上字第2609號判例足資
    參照。
  (二)按結婚時屬於夫妻之財產，及婚姻關係存續中，夫妻所取得
    之財產，為其聯合財產。但依第1013條規定，妻之特有財產
    ，不在其內。聯合財產中，妻於結婚時所有之財產，及婚姻
    關係存續中因繼承或其他無償取得之財產，為妻之原有財產
    ，保有其所有權。聯合財產中夫之原有財產及不屬於妻之原
    有財產之部分，為夫所有。由妻之原有財產所生之孳息，其
    所有權歸屬於夫。74年6 月5 日民法親屬編修正施行前第10
    16條、第1017條分別定有明文。亦即74年6 月5 日民法親屬
    編修正施行前聯合財產中除妻之原有財產外，所有權均屬於
    夫，是縱以妻為登記名義人之不動產，除屬妻之原有財產或
    特有財產外，在善意第三者因信賴登記，自妻受讓取得不動
    產所有權以前，依民法第1017條第2 項規定，應認為屬於夫
    之所有。查系爭土地及建物分別於61年6 月14日、61年5 月
    12 日 由被告己○○○買入，嗣分別於61年10月30日、同年
    12 月6日登記於被告己○○○名下乙節，有土地登記簿及建
    築改良物登記薄各1 份在卷可稽（見本院卷第40頁、44頁）
    ，惟系爭房地因黃大廣於82年1 月29日死亡，乃於82年9 月
    27 日 以夫妻聯合財產更名為原因，將系爭房地更名為黃大
    廣所有，再於同日辦理繼承登記，由繼承人即黃大廣之配偶
    己○○○，及黃大廣之4 名子女戊○○、丁○○、丙○○及
    黃金星共同繼承，應有部分各為1/5 等節，有高雄市新興地
    政事務所民眾閱覽異動索引及高雄市土地建物異動登記簿在
    卷可稽（見本院卷第74至80頁）。則系爭房地既係74年6 月
    5 日民法親屬編修正施行前之61年間取得，取得時間於黃大
    廣與被告己○○○51年5 月30日結婚後之婚姻關係存續期間
    ，且非屬被告己○○○之原有財產，並已於82年9 月27日辦
    理夫妻聯合財產更名登記，則依74年6 月5 日民法親屬編修
    正施行前之規定，系爭房地原屬黃大廣所有，至有明確。被
    告辯稱系爭房地自始即為被告己○○○所有及證人戊○○於
    本院證稱系爭房地原屬被告己○○○所有乙節，核與前開法
    律規定不符，尚難憑採。又系爭房地既於82年9 月27日辦理
    繼承登記完竣，業如前述，則繼承人己○○○、戊○○、丁○○、丙○○、黃金星因繼承而各自取得系爭房地應有部分
    各為1/5 ，亦堪認定（至85年9 月27日修正民法親屬編施行
    法第6 條之1 規定：「中華民國74年6 月4 日以前結婚，並
    適用聯合財產制之夫妻，於婚姻關係存續中以妻之名義在同
    日以前取得不動產，而有左列情形之一者，於本施行法中華
    民國85年9 月6 日修正生效1 年後，適用中華民國74年民法
    親屬編修正後之第1017條規定：一婚姻關係尚存續中且該不
    動產仍以妻之名義登記者。二夫妻已離婚而不動產仍以妻之
    名義登記者。」前開施行法雖增訂溯及適用74年6 月5 日修
    法後民法第1017條之規定，惟因本件已於82年9 月27日辦理
    夫妻聯合財產更名登記，將系爭房地更名為夫黃大廣所有，
    而確認黃大廣乃系爭房地之所有權人，並由其繼承人辦理繼
    承登記完竣，自無85年9 月6 日修正民法親屬編施行法第6
    條之1 規定適用之餘地，併此敘明）。
  (三)被告丁○○於93年7 月19日向原告借款1,120,000 元，惟自
    97年5 月10日起即未依約繳款，尚積欠本金766,781 元及利
    息未清償乙節，業據原告提出與其所述相符之信用借款契約
    書及繳款明細表各1 份為證（見本院卷第6 、55頁），堪信
    原告上開主張為真實。再者，被告丁○○於95至97年間名下
    均有房屋及土地各1 筆總值434,038 元，97年間另獲取所得
    85,942元乙節，有被告丁○○自95年度至97年度之稅務電子
    閘門財產所得調件明細表在卷可查（見本院卷23至第26頁）
    。又被告丁○○因積欠國泰世華商業銀行債務，該行乃向臺
    灣嘉義地方法院聲請拍賣前開不動產，經鑑價後該不動產價
    值1, 454,000元，因不足清償第一、二順位抵押權，而無拍
    賣實益乙節，有臺灣嘉義地方法院98年5 月26日嘉院和97執
    宇字第32153 號函在卷可稽（見本院卷第25頁），且被告於
    本院98年9 月14日準備程序自承其除積欠原告系爭債務外，
    尚積欠其他債權人5 百多萬元等語（見本院卷第53頁），又
    被告丁○○於95年3 月27日將系爭房地應有部分1/5 贈與予
    被告己○○○所有，並於同年4 月17日完成所有權移轉登記
    等情，有高雄市政府地政處新興地政事務所98年9 月24日高
    市地新一字第0980008548號函暨所附之系爭不動產之登記謄
    本、異動索引、異動清冊及土地登記申請書、所有權移轉登
    記資料各1 份在卷可稽（見本院卷第63至127 頁）。則被告
    丁○○就系爭不動產所為之贈與行為及所有權移轉登記行為
    ，顯然業已減少其積極財產，因而足以減少其一般財產，削
    弱共同擔保，使原告之債權受有損害而不能完全受清償，揆
    諸前揭說明，其有害於原告之債權甚明，是原告主張被告丁○○、己○○○間就系爭不動產所為之贈與行為及所有權移
    轉登記行為，有害及原告之債權，堪信為實。
  (四)又被告丁○○係93年7 月19日向原告借款1,120,000 元，自
    97 年5月10日起即未依約繳款，尚欠本金766,781 元及利息
    未清償，業如前述，雖被告丁○○係於97年5 月10日未依約
    繳款前之95年3 月間即已將系爭房地之應有部分1/5 贈與被
    告己○○○，足認被告丁○○、己○○○主觀上並無詐害原
    告債權之意圖，惟民法第244 條第1 項無償贈與行為僅以客
    觀上贈與行為害及債權即已足，並不以主觀上有詐害債權之
    意圖為必要，尚不能執此為有利於被告之認定；又被告丁○○雖係97年5 月10日始未依約清償債務，惟原告對被告丁○○之債權於93年7 月19日即已成立，該債權既成立於95年間
    贈與行為之前，則原告自得主張被告間95年之贈與行為有害
    及債權，而行使撤銷訴權，均附此敘明。
  (六)綜上，被告丁○○積欠原告上開借款，仍於此情形下，將系
    爭不動產無償贈與並移轉所有權予被告己○○○，以此方式
    消極減少財產，致其名下無任何財產，使原告之債權無法獲
    得清償，其贈與行為及所有權移轉行為顯均有損害原告之債
    權。從而，原告依民法第244 條第1 項及第4 項前段之規定
    ，請求被告間就坐落高雄市○○區○○段187 地號土地，及
    坐落其上門牌號碼高雄市苓雅區○○○路133 號之房屋，於
    95年3 月27日以贈與為登記原因所為應有部分1/5 之所有權
    移轉登記行為，其贈與之債權行為及移轉登記之物權行為，
    均應予撤銷；及被告己○○○應將坐落高雄市○○區○○段
    187 地號土地，及坐落其上門牌號碼高雄市苓雅區○○○路
    133 號之房屋，經高雄市政府地政處新興地政事務所於95年
    4 月14日，以新苓地字第2495號收件，被告丁○○、己○○○以贈與為原因所為應有部分1/5 之所有權移轉登記，予以
    塗銷，均有理由，應予准許。
六、本件事證已臻明確，兩造其餘爭點及攻擊防禦方法，經本院
    審酌後，認與判決之結果不生影響，無一一論述必要，附此
    敘明。
七、據上論結，本件原告之訴為有理由，依民事訴訟法第78條、
    第85條第1 項前段，判決如主文。
中    華    民    國    99    年    2     月    26    日
                  民事第三庭  法  官  洪能超
正本係照原本作成。
如不服本判決，應於送達後20日內，向本院提出上訴狀並表明上
訴理由，如於本判決宣示後送達前提起上訴者，應於判決送達後
10日內補提上訴理由書（須附繕本）。
中    華    民    國    99    年    2     月    26    日
                              書記官  火秋予

司法院資訊處製作；財團法人民間司法改革基金會備份。
